臺灣澎湖地方法院刑事判決
110年度訴字第65號
公  訴  人  臺灣澎湖地方檢察署檢察官
被      告  陳誌展


上列被告因洗錢防制法等案件，經檢察官提起公訴（110年度偵
字第649號）及移送併辦（111年度偵字第39號），被告於本院準
備程序中為有罪之陳述，經合議庭裁定由受命法官依簡式審判程
序獨任審理，判決如下：
    主  文
乙○○幫助犯洗錢防制法第十四條第一項之洗錢罪，處有期徒刑
參月，併科罰金新臺幣貳萬元，罰金如易服勞役，以新臺幣壹仟
元折算壹日。
    事  實
一、乙○○於民國110年6月20日某時許，依FACEBOOK臉書上應徵工
    作之貼文，經以通訊軟體LINE與暱稱「賈○○」之人聯絡，對
    方稱若可提供帳戶予公司供會員投注使用換取報酬，每2本
    帳戶每日可領取新臺幣（下同）3,000元。其知悉一般人蒐
    取他人金融機構帳戶之行徑，常係為遂行詐欺取財犯罪之需
    要，以便利收受並提領贓款，俾於提領後遮斷資金流動軌跡
    以逃避國家追訴、處罰，而預見提供自己金融機構帳戶資料
    予他人使用，他人有將之用於詐欺取財及洗錢犯罪之可能，
    竟仍不違背其本意，基於幫助詐欺取財及隱匿犯罪所得去向
    之不確定故意，於民國110年6月27日某時許，在澎湖縣馬公
    市統一超商海藍門市，以店對店寄送之方式，將其申辦之中
    華郵政股份有限公司新市大營郵局局號0000000號、帳號000
    0000號帳戶及澎湖第二信用合作社000-0000000000000號帳
    戶存摺、提款卡及密碼寄交詐騙集團使用。嗣該詐騙集團成
    員即意圖為自己不法之所有，共同基於詐欺取財及隱匿犯罪
    所得去向之犯意聯絡，於110年7月2日18時58分許，由詐騙
    集團某成員撥打電話予楊○向其佯稱：先前網路購物因訂單
    設定錯誤，須依指示操作ATM解除錯誤設定云云，楊○不疑有
    詐而陷於錯誤，遂先後於同日20時55分許、21時45分許、21
    時47分許、21時52分許，分別匯款2萬9,989元、2萬8,985元
    、985元、2萬9,989元，又於翌(3)日0時25分許、0時32分許
    ，分別匯款2萬9,985元、2萬9,989元，共計14萬9,922元至
    乙○○上開郵局帳戶內；再於110年7月2日20時58分許，由詐
    騙集團某成員撥打電話予劉○○佯稱：先前網路購物因廠商設
    定錯誤，將其升級為出貨商資格，將會持續扣款云云，致使
    劉○○陷於錯誤，依指示於同日21時25分許及21時28分許，分
    別匯款1萬4,985元、9,999元，共計2萬4,984元至乙○○上開
    信用合作社帳戶內，上開滙款旋即遭提領一空。嗣楊○、劉○
    ○發覺受騙而報警處理，始查獲上情。
二、案經楊○、劉○○分別訴由高雄市政府警察局左營分局、澎湖
    縣政府警察局馬公分局報告臺灣澎湖地方檢察署檢察官偵查
    起訴。
    理  由
一、本件被告乙○○所犯係死刑、無期徒刑、最輕本刑為3 年以上
    有期徒刑以外之罪，其於準備程序中，就被訴事實為有罪之
    陳述，經本院告知簡式審判程序之旨，並聽取檢察官及被告
    之意見後，合議庭裁定由受命法官獨任進行簡式審判程序，
    合先敘明。
二、上開犯罪事實，業據被告乙○○於本院審理時坦承不諱，核與
    證人即告訴人楊○、劉○○於警詢時指訴之情節相符，並有自
    動櫃員機交易明細單、郵局帳戶開戶基本資料及客戶歷史交
    易清單、有限責任澎湖第二信用合作社函（包括顧客基本資
    料、存款對帳單）、臺南市政府警察局歸仁分局函（包括帳
    戶個資檢視、內政部警政署反詐騙諮詢專線紀錄表、受理案
    件證明單、受理各類案件紀錄表、成功活儲存款明細、臺幣
    明細、受理詐騙帳戶通報警示簡便格式表、金融機構聯防機
    制通報單）等在卷可稽。按金融帳戶與存戶個人的財產權益
    密切相關，屬個人儲蓄理財工具，具有專屬性及隱私性。若
    是將個人金融帳戶的存摺、金融卡及提款密碼交付他人，等
    於容任他人可自由使用自己的帳戶存提款項，甚至作為犯罪
    用途，俗稱「人頭帳戶」。且按照目前金融實務，一般人可
    自由在金融機構開戶，不須使用他人的金融帳戶，若有向他
    人收取或借用金融帳戶使用，顯然為了隱匿身分及金錢流向
    ，一般人均有預見可能作為詐欺、洗錢等犯罪使用。尤其現
    今社會上，詐騙集團皆是利用人頭帳戶作為詐欺、洗錢犯罪
    工具，藉以製造金錢流向的斷點，而收受、隱匿犯罪所得，
    並隱藏詐騙集團的真正身分而逃避追查，此種犯罪手法廣經
    媒體報導並屢經政府宣導民眾防範，已成一般常識。經查，
    被告為成年人，教育程度為國中畢業，業據其自述在卷，可
    見其具有社會一般智識程度，對上述常識本屬知悉，對提供
    帳戶給不熟識之人，等同放任對方隨意使用，縱使不依約定
    用途而作為犯罪使用，亦無從控管，而可能被作為詐騙工具
    等情，當然有所預見，卻仍然提供上述人頭帳戶，主觀上對
    於縱使所提供的帳戶被當作詐欺、洗錢的犯罪工具使用，因
    而幫助他人實行詐欺、洗錢等犯罪，顯然亦在其預見範圍內
    ，而不違背其本意。是被告主觀上具有幫助詐欺、洗錢之間
    接犯意，客觀上有提供人頭帳戶給他人作為本件詐欺、洗錢
    犯罪工具之幫助行為，自應負幫助犯之罪責。是被告上開自
    白內容，經查與卷內之積極證據均參核相符，應堪採認。從
    而，本案事證明確，被告犯行均堪予認定，俱應依法論科。
三、論罪科刑：
  ㈠洗錢防制法第14條第1 項之一般洗錢罪，與同法第2 條、第3
     條洗錢行為所定之「特定犯罪」（如本案中之詐欺取財）
    ，乃不同構成要件之犯罪，其中特定犯罪只是洗錢行為的「
    不法原因聯結」而非構成要件行為，特定犯罪之既遂與否，
    與洗錢行為之實行間，不具有時間先後的必然性，只要實行
    洗錢行為在後續因果歷程中，可以實現掩飾、隱匿特定犯罪
    所得之效果，即得成立一般洗錢罪，不以「特定犯罪已發生
    」或「特定犯罪所得已產生」為必要。又洗錢防制法第2 條
    修正說明第4 點已敘明有關是否成立該條第3 款洗錢行為之
    判斷重點「在於主觀上是否明知或可得而知所收受、持有」
    ，即不以「明知」為限；洗錢防制法第2 條規定之洗錢行為
    又無「明知」之要件，在解釋上自不能限於確定故意（直接
    故意），仍應包含不確定故意（未必故意或間接故意）。而
    提供金融帳戶提款卡及密碼之行為人，雖因失去對自己帳戶
    之實際管領權限，尚無收受、持有或使用特定犯罪所得，及
    移轉或變更特定犯罪所得之行為；且於被害人匯入款項時，
    金流仍屬透明易查，尚不能達到掩飾或隱匿特定犯罪所得之
    來源、去向及所在之作用，須待款項遭提領後，始產生掩飾
    、隱匿之結果，無從成立一般洗錢罪之直接正犯。然而，如
    提供金融帳戶之行為人主觀上認識該帳戶可能作為對方收受
    、提領特定犯罪所得使用，對方提領後會產生遮斷金流以逃
    避國家追訴、處罰之效果，仍基於幫助犯意，提供該帳戶之
    提款卡及密碼，以利洗錢實行，應論以一般洗錢罪之幫助犯
    。是被告可預見將本件帳戶之存摺、金融卡及提款密碼，任
    意交給無信賴關係之他人使用，即無從控管實際用途，可能
    作為對方收受、提領詐騙他人財產犯罪所得使用之人頭帳戶
    ，於提領贓款後產生遮斷金流以逃避國家追訴、處罰之效果
    ，仍提供上述人頭帳戶任憑對方使用，主觀上顯然有縱使上
    述帳戶遭對方作為收受、提領詐欺犯罪所得使用，以掩飾、
    隱匿犯罪所得，因而幫助對方實行詐欺、洗錢犯行亦無所謂
    而不違背本意之間接犯意。依上述說明，除應論以詐欺取財
    罪之幫助犯外，並應論以一般洗錢罪之幫助犯。
  ㈡是核被告所為，係犯刑法第30條第1 項、第339 條第1 項之
    幫助詐欺取財罪，及刑法第30條第1 項、洗錢防制法第14條
    第1 項之幫助一般洗錢罪。被告以一交付帳戶之行為，同時
    觸犯幫助詐欺取財罪及幫助洗錢罪，為想像競合犯，應依刑
    法第55條之規定，從一重之幫助洗錢罪處斷。又被告所為幫
    助犯之犯罪情節較正犯輕微，爰依刑法第30條第2 項之規定
    ，依正犯之刑減輕之。復以被告於本院審判中自白幫助洗錢
    之犯行，依洗錢防制法第16條第2 項規定，減輕其刑，並依
    法遞減之。
　㈢爰以行為人責任為基礎，審酌被告可預見其本件帳戶之存摺
    、提款卡及密碼有可能遭他人供作詐欺取財及洗錢之工具使
    用，竟任意提供金融機構帳戶之存摺、提款卡及密碼予毫無
    信賴關係之他人使用，供他人詐欺取財，使實行詐欺行為之
    人得以隱藏身份，減少遭查獲風險，助長詐欺之犯罪風氣，
    不僅造成執法機關不易查緝犯罪行為人，更使詐騙犯罪者得
    以製造金流斷點，破壞金流秩序之透明穩定，因而造成告訴
    人等求償上之困難，所為實值非難。惟念其犯後終能於本院
    審理時坦承犯行，態度尚可，兼衡被告行為造成本件被害人
    受害金額，且其自陳學歷為國中畢業，現從事水泥工工作，
    月收入約4 萬元，已婚，育有未成年子女4人等智識、家庭
    、經濟狀況等一切情狀，量處如主文所示之刑，並諭知罰金
    如易服勞役之折算標準如主文所示。
四、末按被告將其申請之帳戶存摺、提款卡及密碼提供予不詳人
    士及其所屬詐欺集團成員遂行詐欺取財及洗錢等犯行，查遍
    全卷，並無積極證據證明被告就本件犯行獲有報酬，無從認
    定有何犯罪所得，爰不予宣告沒收。又被告提供之帳戶資料
    ，已由詐欺集團成員持用，未據扣案，且該等物品可隨時停
    用、掛失補辦及重設，不具刑法上之重要性，而無宣告沒收
    之必要，依刑法第38條之2 第2 項之規定，亦不予宣告沒收
    。再者洗錢防制法第18條第1 項固規定：犯第14條之罪，其
    所移轉、變更、掩飾、隱匿、收受、取得、持有、使用之財
    物或財產上利益，沒收之；犯第15條之罪，其所收受、持有
    、使用之財物或財產上利益，亦同。惟被告非本件實際上提
    款之人，無掩飾隱匿詐欺贓款之犯行，非洗錢防制法第14條
    第1 項之正犯，自無上開條文適用，均附此敘明。
據上論斷，應依刑事訴訟法第273 條之1 第1 項、第267條、第2
99 條第 1項前段，洗錢防制法第2 條第2 款、第14條第1 項、
第16條第 2項，刑法第11條、第30條第1 項前段、第2 項、第33
9 條第1 項、第55條、第42條第3 項，刑法施行法第1 條之1 第
1 項，判決如主文。
本案經檢察官甲○○提起公訴，檢察官吳巡龍移送併辦，檢察 官
甲○○到庭執行職務。
中　　華　　民　　國　　111 　年　　3 　　月　　28　　日
                         刑事庭 法  官  陳順輝
以上正本證明與原本無異。
如不服本判決應於收受判決後20日內向本院提出上訴書狀，並應
敘述具體理由；其未敘述上訴理由者，應於上訴期間屆滿後20日
內向本院補提理由書（均須按他造當事人之人數附繕本）「切勿
逕送上級法院」。
中　　華　　民　　國　　111 　年　　3 　　月　　28　　日
                                書記官  許致愷        
附錄法條　
洗錢防制法第14條第1 項：
有第二條各款所列洗錢行為者，處七年以下有期徒刑，併科新臺
幣五百萬元以下罰金。
刑法第30條第1 項：
幫助他人實行犯罪行為者，為幫助犯。雖他人不知幫助之情者，
亦同。
刑法第339 條第1 項：
意圖為自己或第三人不法之所有，以詐術使人將本人或第三人之
物交付者，處五年以下有期徒刑、拘役或科或併科五十萬元以下
罰金。